【裁判字號】    95,簡,3559
【裁判日期】    951117
【裁判案由】    詐欺
【裁判全文】
臺灣臺南地方法院簡易刑事判決
聲  請  人  臺灣臺南地方法院檢察署檢察官
被      告  甲○○
            乙○○
上列被告因詐欺案件，經檢察官聲請以簡易判決處刑（95年度偵
字第9701號），本院判決如下：
    主  文
甲○○、乙○○幫助共同意圖為自己不法之所有，以詐術使人將
本人之物交付，均累犯，各處有期徒刑伍月，如易科罰金，以銀
元參佰元即新臺幣玖佰元折算壹日。
    事實及理由
一、本件犯罪事實除累犯部分補充「甲○○前因犯強盜案件，經
    臺灣雲林地方法院以九十一年度訴字第一一一號判決判處有
    期徒刑二年六月；又因犯竊盜案件及施用毒品案件，分別經
    臺灣嘉義地方法院以九十年度簡字第六八七號判決判處有期
    徒刑六月及臺灣雲林地方法院以九十年度易字第七六三號判
    決判處有期徒刑一年二月，並經臺灣雲林地方法院以九十一
    年度聲字第一○四號裁定定應執行有期徒刑一年六月，入獄
    執行上開罪刑後於民國九十四年七月一日縮短刑期假釋出獄
    ，並於九十五年一月十六日假釋期滿視為執行完畢。乙○○
    前於八十五年間因妨害風化等案件，經臺灣板橋地方法院判
    處應執行有期徒刑四年確定，於八十八年三月二十九日假釋
    出監，然在假釋期間因復犯竊盜罪，經同院判處拘役五十日
    ，並經撤銷前案假釋，入獄執行殘刑二年四月七日，於九十
    二年十二月十日縮刑期滿執行完畢；又因違反毒品危害防制
    條例犯行，經同院以九十三年度簡字第三○○八號判決判處
    有期徒刑六月，入獄服刑後於九十四年九月二十一日執行完
    畢。」；以及檢察官聲請簡易判決處刑書犯罪事實欄第八行
    「不詳日期」更正為「九十五年二月八日」外，其餘犯罪事
    實均引用該處刑書之記載（如附件）。
二、按案件由犯罪地或被告之住所、居所或所在地之法院管轄，
    刑事訴訟法第五條第一項定有明文，而所謂犯罪地，參照刑
    法第四條之規定，解釋上自應包括行為地與結果地兩者而言
    。最高法院七十二年度臺上字第五八九四號判例可資參照。
    查本件被害人既係前往臺南市○○路新光三越百貨公司旁之
    臺北富邦銀行之提款機匯入受騙之款項，應認本件犯罪結果
    地係在本院管轄範圍，依上開之規定，本院對本案自有管轄
    權，在此敘明。
三、本件證據除引用前開檢察官聲請簡易判決處刑書之記載外，
    另補充：查金融存摺事關個人財產權益之保障，其專有性甚
    高，一般人均有妥為保管不讓他人任意使用之認識，除非與
    本人具有信賴關係或其他特殊原因，難認有何流通使用之可
    能，縱使特殊情況偶有交付他人使用，亦必屬至親好友且深
    入瞭解用途及合理性後，始有提供他人使用之可能，且該等
    專有物品如落入不明人士手中，而未加以闡明正常用途，極
    易被利用為與財產犯罪有關之犯罪工具、另手機門號申辦容
    易，且於申請人申辦後，電信業者並會依該門號每月撥打之
    情況，向門號名義人收取費用，是一般人當不會輕易將其申
    辦之手機門號借予他人使用。再者，社會上以刮刮樂詐財、
    郵局轉帳詐財、國稅局退稅詐財、簡訊詐財之案件層出不窮
    ，大眾傳播媒體均有相當程度之宣導，一般民眾均應有所認
    知，被告甲○○、乙○○又非毫無智識之人，應可預見金融
    帳戶存摺、提款卡等攸關帳戶所有人之財產權益之物，以及
    以其名義申辦之手機門號，如不慎落入不明人士手中，極易
    被利用為與財產犯罪有關之犯罪工具。是被告任意將包括帳
    戶資料及其所申辦之手機門號給予非熟識之人，應可預見使
    取得該帳戶及手機門號使用之人，遂行其用以向他人詐騙財
    物、供匯款或轉匯款之用，被告甲○○、乙○○二人有幫助
    犯罪集團利用其帳戶向人詐財之不確定故意，應無疑義。
四、按被告甲○○、乙○○等行為後，刑法部分條文業於民國九
    十四年一月七日經立法院三讀修正，而經總統於九十四年二
    月二日公布並於九十五年七月一日施行，而新修正之刑法第
    二條第一項規定：「行為後法律有變更者，適用行為時之法
    律。但行為後之法律有利於行為人者，適用最有利於行為人
    之法律。」，而該法係規範行為後法律變更所生新舊法律比
    較之準據法，於新法施行後，即應逕用該條為「從舊從輕」
    之比較；且本次法律變更，比較時應就罪刑有關之共犯、未
    遂犯、想像競合犯、牽連犯、連續犯、結合犯，以及累犯加
    重、自首減輕暨其他法定加減原因（如身分加減）與加減例
    等一切情形，綜其全部罪刑之結果而為比較（最高法院九十
    五年五月二十三日九十五年度第八次刑庭會議決議參照）。
    經查：
（一）修正後刑法第二十八條共犯之規定為：「二人以上共同實
      行犯罪之行為者，皆為正犯」，被告等行為時之前刑法第
      二十八條共犯之規定為：「二人以上共同實施犯罪之行為
      者，皆為正犯。」，揆諸本條之修正理由係為釐清陰謀共
      同正犯、預備共同正犯、共謀共同正犯是否合乎本條規定
      之正犯要件。而本案被告等所幫助之詐欺正犯既屬實行犯
      罪行為之正犯，則適用修正前之刑法第二十八條規定論擬
      ，並無不利於被告等。
（二）修正後刑法第三十條第一項、第二項則規定：「幫助他人
      實行犯罪行為者，為幫助犯。雖他人不知幫助之情者，亦
      同。幫助犯之處罰，得按正犯之刑減輕之」；被告等行為
      時之刑法第三十條第一項、第二項規定：「幫助他人犯罪
      者，為從犯。雖他人不知幫助之情者，亦同。從犯之處罰
      ，得按正犯之刑減輕之」，此次修正，立法理由旨在明確
      宣示幫助犯採取「限制從屬形式」，且將名詞上易生誤解
      之「從犯」更正為「幫助犯」，對於如本件被告等所幫助
      之正犯行為人業已著手實施犯罪行為，且未具備阻卻違法
      事由之情形而言，修正前後規定均認應論以幫助犯，且均
      得減輕其刑，並無歧異之處，是核無修正後之規定較有利
      於行為人之情形可言，本件自仍依修正前刑法第三十條之
      幫助犯規定論處。
（三）修正後之刑法第四十一條第一項前段規定：「犯最重本刑
      為五年以下有期徒刑以下之刑之罪，而受六個月以下有期
      徒刑或拘役之宣告者，得以新臺幣一千元、二千元或三千
      元折算一日，易科罰金。」，但依據舊法及修正前罰金罰
      鍰提高標準條例第二條前段（現已刪除）規定，被告等行
      為時易科罰金折算標準，應以銀元三百元折算一日，經折
      算為新臺幣後，應以新臺幣九百元折算為一日。比較修正
      前後之易科罰金折算標準，修正後之規定並未較有利於被
      告，則應依刑法第二條第一項前段規定，適用被告等行為
      時即修正前刑法第四十一條第一項前段規定，定其折算標
      準。
（四）修正後刑法第四十七條規定「受徒刑之執行完畢，或一部
      之執行而赦免後，五年以內故意再犯有期徒刑以上之罪者
      ，為累犯，加重本刑至二分之一。」；而被告等行為時，
      刑法第四十七條第一項規定「受徒刑之執行完畢，或一部
      之執行而赦免後，五年以內再犯有期徒刑以上之罪者，為
      累犯，加重本刑至二分之一。」，依新修正後之刑法第四
      十七條第一項之規定，將過失犯罪排除於累犯適用之外，
      限制以「故意」再犯者為限，雖累犯規定之修正，並非犯
      罪構成要件或刑罰之變更，但因被告等犯行是否需論以累
      犯，顯已影響行為人刑罰加重與否之法律效果，自屬法律
      有變更，然因被告等乃出於故意再犯本件有期徒刑以上之
      罪，不論修正施行前、後之法條適用結果均不分軒輊，應
      適用行為時之修正前刑法第四十七條規定論處。
（五）修正後刑法係自九十五年七月一日起施行，在此之前，刑
      法分則編有關罰金刑之貨幣單位係銀元；且依刑法分則編
      應處罰金者，應適用罰金罰鍰提高標準條例第一條、第四
      條之規定，亦即應按各該具體條文制定或修正之時間先後
      ，定其提高之倍數。惟被告等行為後，刑法施行法增訂第
      一條之一，於九十五年六月十四日經總統公布，並自同年
      七月一日起施行；該條規定：「中華民國九十四年一月七
      日刑法修正施行後，刑法分則編所定罰金之貨幣單位為新
      臺幣。九十四年一月七日刑法修正時，刑法分則編未修正
      之條文定有罰金者，自九十四年一月七日刑法修正施行後
      ，就其所定數額提高為三十倍。但七十二年六月二十六日
      至九十四年一月七日新增或修正之條文，就其所定數額提
      高為三倍」。本件被告等所犯之罪，依增訂刑法施行法第
      一條之一之規定，其罰金以新臺幣為單位，數額應提高三
      倍。此與修正前之罰金以銀元為單位，對被告等而言，並
      無不利（新臺幣與銀元之比例為一比三，換算結果，亦為
      三倍）。刑法施行法第一條之一係替代罰金罰鍰提高標準
      條例部分條文，與罰金罰鍰提高標準條例罰金額度相同，
      既不發生有利或不利問題，只是將貨幣單位由銀元改為新
      臺幣，並非法律變更刑度之條文，當無比較新舊法問題，
      逕予適用刑法施行法第一條之一，併此敘明。
五、按刑法上之幫助犯，係對於犯罪與正犯有共同之認識，而以
    幫助之意思，對於正犯資以助力，而未參與實施犯罪之行為
    者而言（最高法院七十五年度臺上字第一五○九號、八十四
    年度臺上字第五九九八、六四七五號、八十八年度臺上字第
    一二七○號判決亦同此意旨）。是以，如未參與實施犯罪構
    成要件之行為，且係出於幫助之意思提供助力，即屬幫助犯
    ，而非共同正犯。查本件詐欺之犯罪集團，蒐集他人手機門
    號及金融機構帳戶，伺機用以詐騙被害人匯款，核該詐騙集
    團所為係犯刑法第三百三十九條第一項之詐欺取財罪。被告
    等將手機門號及帳戶存摺、提款卡出售予之姓名年籍不詳之
    詐騙集團成員，該成員與詐騙集團其餘成員間就上開詐欺取
    財犯行，有犯意聯絡及行為分擔，應依修正前刑法第二十八
    條論以共同正犯。本件被告甲○○、乙○○基於幫助之犯意
    ，提供手機門號、金融帳戶存摺、提款卡等物借予詐騙集團
    成員使用，該詐騙集團意圖為自己不法之所有，以上開被告
    甲○○所提供門號為聯絡工具，以詐術使被害人陷於錯誤，
    而匯款至被告乙○○所提供之帳戶，惟並無相當證據證明被
    告甲○○、乙○○二人有參與詐欺犯行之構成要件行為，是
    核被告甲○○、乙○○二人所為，均係犯修正前刑法第三十
    條第一項前段、同法第三百三十九條第一項之幫助詐欺取財
    罪。被告甲○○、乙○○係以幫助他人犯罪之意思而參與犯
    罪構成要件以外之行為，為詐欺取財罪之幫助犯，爰依修正
    前刑法第三十條第二項之規定，按正犯之刑度，減輕其刑。
    被告甲○○前因犯強盜案件，經臺灣雲林地方法院以九十一
    年度訴字第一一一號判決判處有期徒刑二年六月；又因犯竊
    盜案件及施用毒品案件，分別經臺灣嘉義地方法院以九十年
    度簡字第六八七號判決判處有期徒刑六月及臺灣雲林地方法
    院以九十年度易字第七六三號判決判處有期徒刑一年二月，
    並經臺灣雲林地方法院以九十一年度聲字第一○四號裁定定
    應執行有期徒刑一年六月，入獄執行上開罪刑後於九十四年
    七月一日縮短刑期假釋出獄，並於九十五年一月十六日假釋
    期滿視為執行完畢。被告乙○○前於八十五年間因妨害風化
    等案件，經臺灣板橋地方法院判處應執行有期徒刑四年確定
    ，於八十八年三月二十九日假釋出監，然在假釋期間因復犯
    竊盜罪，經同院判處拘役五十日，並經撤銷前案假釋，入獄
    執行殘刑二年四月七日，於九十二年十二月十日縮刑期滿執
    行完畢；又因違反毒品危害防制條例犯行，經同院以九十三
    年度簡字第三○○八號判決判處有期徒刑六月，入獄服刑後
    於九十四年九月二十一日執行完畢等情，有臺灣臺南地方法
    院檢察署刑案資料查註紀錄表、臺灣高等法院被告前案紀錄
    表各一紙在卷可按，被告甲○○、乙○○均於有期徒刑執行
    完畢五年以內再犯本件有期徒刑以上之罪，均為累犯，均應
    依刑法第四十七條規定，加重其刑。至被告甲○○、乙○○
    二人前開所犯之犯行，刑有加重及減輕，故均應依刑法第七
    十一條第一項之規定，先加後減。爰審酌被告甲○○、乙○
    ○將分別其所有之手機門號及金融帳戶存摺、提款卡等資料
    交付詐騙集團使用，幫助詐騙集團因使用人頭門號及帳戶，
    阻礙警方之查緝，而得以逍遙法外，免受法律制裁，致使受
    害民眾陸續增加，以此手段行騙詐財者，日益猖獗，若不以
    適度刑罰制裁，顯無法抑制詐騙案例之發生，且被告犯後否
    認犯行態度欠佳，不知悔悟等一切情狀，量處如主文所示之
    刑，並依修正前刑法第四十一條第一項前段諭知易科罰金之
    折算標準。
六、末按共同正犯因相互間利用他人之行為，以遂行其犯意之實
    現，本於責任共同之原則，有關沒收部分，對於共犯間供犯
    罪所用之物，自均應為沒收之諭知，惟幫助犯僅係對於犯罪
    構成要件以外行為為加工，並無共同犯罪之意思，自不適用
    該責任共同原則，對於正犯所有供犯罪所用之物或犯罪所得
    之物，亦為沒收之諭知。最高法院九十一年度臺上字第五五
    八三號、八十九年度臺上字第六九四六號判決可資參照。查
    被告甲○○、乙○○已分別將其中本案包括門號、存摺、金
    融卡等物交付詐騙集團所使用，是上開物品自已為該詐騙集
    團所有，依前開之說明，本案被告既為幫助犯而不適用責任
    共同之原則，爰不就上開物品為沒收之諭知，附此敘明。
七、依刑事訴訟法第四百四十九條第一項前段、第四百五十四條
    ，刑法第二條第一項前段、修正前同法第三十條、第二十八
    條、同法第三百三十九條第一項、修正前同法第四十七條、
    第四十一條第一項前段，刑法施行法第一條之一、廢止前罰
    金罰鍰提高標準條例第二條，逕以簡易判決處刑如主文。
八、如不服本件判決，得自收受送達之日起十日內，向本院提起
    上訴狀，上訴於本院管轄之第二審地方法院合議庭。
中    華    民    國    95    年    11    月    17    日
                     刑事第四庭    法  官  楊  佳  祥
以上正本證明與原本無異。
                                   書記官  汪姿秀
中    華    民    國    95    年    11    月    17    日
附錄本判決論罪科刑之法條：
中華民國刑法第339條第1項：
意圖為自己或第三人不法之所有，以詐術使人將本人或第三人之
物交付者，處五年以下有期徒刑、拘役或科或併科一千元以下罰
金。


司法院資訊處製作；財團法人民間司法改革基金會備份。
